最高法院刑事判決　　　　　　一○○年度台上字第三六二三號
上　訴　人　台灣高等法院檢察署檢察官　
被　　　告　翁○○
上列上訴人因被告妨害性自主案件，不服台灣高等法院中華民國
一○○年四月二十日第二審更審判決（九十九年度上更(一)字第五
六八號，起訴案號：台灣桃園地方法院檢察署九十六年度偵字第
一四二七五號），提起上訴，本院判決如下：
    主  文
上訴駁回。
    理  由
按刑事訴訟法第三百七十七條規定，上訴於第三審法院，非以判
決違背法令為理由，不得為之。是提起第三審上訴，應以原判決
違背法令為理由，係屬法定要件。如果上訴理由書狀並未依據卷
內訴訟資料，具體指摘原判決不適用何種法則或如何適用不當，
或所指摘原判決違法情事，顯與法律規定得為第三審上訴理由之
違法情形，不相適合時，均應認其上訴為違背法律上之程式，予
以駁回。本件檢察官上訴意旨略稱：（一）、原判決認定被告翁
○○（名字年籍詳卷）對甲女（姓名年籍詳卷附對照表，代號00
000000號，民國八十八年五月生）加重強制性交犯行，其「第一
次是在去寄養家庭之前」，甲女僅約二歲多，抑或更審前第二審
法院所認定之「一歲多」，或應屬較正確之「第一次好像是姊姊
讀國小三年級時」，則甲女應約五或六歲之時（按甲女之姊係八
十五年四月生，二人相差三歲），原判決就此資以認定被告無罪
之重要理由，未予查明。關於甲女之姊就讀於國小三年級，其學
期期間自九十三年九月一日起至九十四年七月止，則甲女所稱遭
被告第一次、第二次性侵害之時間，應於九十三年九月一日以後
，惟每人入學年齡並非一致，尤以甲女之姊與甲女均於幼時即被
桃園縣政府社會局安排於寄養家庭，則甲女之姊入學是否有耽擱
，是否果如原判決所認定之九十三年九月一日起至九十四年七月
間止，此項事實本可輕易函詢查明，應調查而未調查，遽予判決
，自有應於審判期日調查之證據而未予調查之違法。（二）、原
判決理由貳、六雖不否認被告有加重強制性交犯行，惟以檢察官
起訴被告自九十二年一月一日起至九十三年三月十五日止，該時
段對甲女犯加重強制性交犯行，缺乏積極證據證明，諭知無罪。
至被告是否另自九十三年九月起至十二月三十一日止間，或九十
四年三月二十日左右，甚至在九十一年一月二日前，對甲女為加
重強制性交犯行，既非在起訴範圍內或為起訴效力所及，原審說
明無從併予審理。然則本件被告翁○○、被害人甲女、案發地點
、犯罪過程等各項基本社會事實均相同，是否可因檢察官就犯罪
事實所載犯罪時間與原判決所認定之時間有些微差異，而未予判
決，難謂無已受請求之事項未予判決之違法等語。
惟查原判決以公訴意旨略以：被告與甲女為姻親關係，被告知悉
甲女為未滿十四歲之女子，於九十二年一月一日起至九十三年三
月十五日止之期間，基於強制性交之犯意，在桃園縣八德市住處
二樓房間內（詳細地址詳卷），違反甲女之意願，對當時年僅三
至四歲之甲女佯稱要給她吃巧克力，強迫甲女含住其生殖器對之
口交；復以覆蓋衛生紙之手指插入甲女肛門內對之強制性交得逞
。嗣為甲女之父乙男（代號00000000Ａ，真實姓名、年籍資料詳
卷）發現有異，始報警循線查悉上情，因認被告涉犯修正前刑法
第二百二十二條第一項第二款之加重強制性交罪嫌。原審經審理
結果以：被告堅決否認被訴犯行，辯稱公訴意旨所指犯罪時間，
伊均在上班等語。檢察官起訴被告對甲女為加重強制性交犯行之
犯罪時間為九十二年一月一日起至九十三年三月十五日止。惟查
甲女於警詢時已具體表明遭被告加重強制性交之時間：「最後一
次」是上星期之某一天，「第一次」性侵害是去寄養家庭之前（
見偵字第七○九○號卷第一四頁）。而製作上開警詢筆錄係九十
四年三月二十七日晚間十一時二十分起至翌日即二十八日，此觀
警詢筆錄製作時間即明（見同上偵字卷第一四頁）。因此甲女於
警詢所指被告最後一次性侵害時間，應為九十四年三月二十日左
右之某日；再徵之桃園縣政府第一次將甲女安排至寄養家庭之時
間，係於九十一年一月二日，有該府一○○年二月二十一日府社
工字第一○○○○六三二一五號函在卷可憑（見原審上更(一)字第
五六八號卷第四八至五五頁），經推算結果，甲女第一次被性侵
害時年僅二歲又八個月，姑不論甲女當時能否了解世事及所指就
第一次被性侵害之時間有無錯誤，其在警詢所供述之二次被告對
其性侵害之時間均不在檢察官起訴的範圍（即九十二年一月一日
起至九十三年三月十五日止）內。嗣甲女於檢察官訊問時，指明
遭被告三次性侵害時間分別為，第一次好像是其姊姊讀國小三年
級，第二次也是其姊姊讀國小三年級，第三次是去年之下雨天發
生等語（見偵字第七○九○號卷第五六至五七頁，九十四年九月
二十八日訊問筆錄）。對照甲女之姊係八十五年四月間生，其就
讀於國小三年級時，學年期間係自九十三年九月間至九十四年七
月間止（有甲女之姊Ｂ女之真實姓名對照表、性侵害案件通報表
、被害人調查表(一)、(二)，附於同上偵查卷第一三頁彌封袋內，於
九十四年三月二十八日，讀國小三年級六班），就甲女於偵查中
之陳述以觀，被告第一、二次性侵害甲女之時間，應於九十三年
九月間以後；前開檢察官訊問筆錄製作時間為九十四年九月二十
八日，故甲女於偵查中所指第三次性侵害時間係九十三年間，且
在第一、二次九十三年九月間性侵害後之同年九月至十二月三十
一日止之某日。至於甲女於第一審九十五年度訴字第一一號案件
審理時，就被告性侵害之犯罪時間，均為不記憶之陳述（見該卷
第一○○至一○一頁）。且證人Ｂ女雖曾於第一審法院該案審理
時證稱：曾見甲女口含被告之生殖器等語，但未指出犯罪時間為
何（見同上卷第七○頁、第七二至七三頁）。綜上各情，檢察官
起訴被告自九十二年一月一日至九十三年三月十五日犯罪時間，
均與甲女於警詢指證之九十一年一月二日前或九十四年三月二十
日左右，或於檢察官訊問時所供之九十三年九月至十二月間之時
間，迥不相牟。故檢察官起訴被告自九十二年一月一日至九十三
年三月十五日間某日止，對甲女加重強制性交犯行，核與甲女之
指訴及Ｂ女之證詞均不相符。復無其他積極證據足資佐證，被告
於公訴人所指期間（即自九十二年一月一日起至九十三年三月十
五日止）內犯本案加重強制性交罪，認為不能證明被告犯罪，乃
撤銷第一審之科刑判決，改判諭知被告無罪，已說明其論斷所憑
之依據及理由。從形式上觀察，並無違反經驗、論理法則或其他
足以影響判決結果之違法情形存在。另查：（一）、刑事訴訟法
所稱依法應於審判期日調查之證據，係指與待證事實有重要關係
，在客觀上顯有調查必要性之證據而言，故其範圍並非漫無限制
，必其證據與判斷待證事實之有無，具有關聯性，得據以推翻原
判決所確認之事實，而為不同之認定，若僅係枝節性問題，或所
證明之事項已臻明瞭，當事人聲請調查之證據，僅在延滯訴訟，
自均欠缺其調查之必要性。證人Ｂ女於八十五年四月生，九十四
年三月二十七日製作警詢筆錄時，年齡九歲，就讀國小三年級，
有其真實姓名對照表、性侵害案件通報表、被害人調查表(一)、(二)
可稽（附於同上偵查卷第一三頁彌封袋內），嗣於九十七年畢業
，復有桃園縣家庭暴力暨性侵害防治中心九十九年七月二十六日
桃家防字第○九九○○○六二一一號函及所附個案匯總報告在卷
足考（附於上訴字第一六七七號卷第六五頁證物袋內）。顯見Ｂ
女係六足歲念小學一年級，十二歲畢業，並未提早或延後念小學
，應可確定。何況檢察官於原審準備程序時，受命法官問：尚有
何證據請求調查？答：沒有（見原審卷第二四頁背面），難謂原
審有何證據調查未盡之處，原審未依聲請為無益之調查，皆無違
法之可言。（二）、法院不得就未經起訴之犯罪審判，刑事訴訟
法第二百六十八條定有明文。在同一訴訟中，其起訴之效力及審
判之範圍如何，應視案件是否具有單一性，即被告與犯罪事實是
否同一而定，被告同一，故無論矣，犯罪事實亦應同一。而犯罪
事實乃刑罰權之客觀對象，縱被告同一，而犯罪事實不同一時，
仍非同一案件。至犯罪事實是否同一，應以基本社會事實是否同
一為準。所謂基本社會事實，非僅指犯罪之行為而言，即犯罪之
時間、處所等舉凡與論罪科刑有關之事項，均應依法予以記載明
確，使達可得確定之程度，方無礙於犯罪事實同一性之辨別，始
足為適用法律及判斷其適用是否適當之準據。本件檢察官起訴被
告犯罪時間為自九十二年一月一日起至九十三年三月十五日止，
與甲女於警詢指證之九十一年一月二日前或九十四年三月二十日
左右，或於檢察官訊問時所稱之九十三年九月至十二月間，所指
犯罪時間相差在一年或半年以上，故原審調查認定被告之犯罪時
間，與起訴書所載被告犯罪時間，迥不相牟，難認僅係些微差別
或顯然筆誤，不屬得逕予校正之範疇，應非起訴範圍或為起訴效
力所及，原審因而以不能證明被告犯罪，諭知無罪之判決。另說
明被告是否於九十一年一月二日前或九十四年三月二十日左右，
或九十三年九月至十二月間，對甲女犯加重強制性交罪，既非起
訴範圍或為起訴效力所及，無從併予審判，應由檢察官另行處理
等語，核無違誤，難謂有何已受請求之事項而未予判決之違法。
檢察官上訴意旨，無非係對事實審法院採證認事之職權行使，及
原審已調查、判決理由已說明或與本件犯罪構成要件無關之事項
，仍執陳詞，徒憑己見再為事實上之爭執，非適法之第三審上訴
理由，應認其上訴為違背法律上之程式，予以駁回。
據上論結，應依刑事訴訟法第三百九十五條前段，判決如主文。
中    華    民    國  一○○  年    七    月    六    日
                      最高法院刑事第七庭
                          審判長法官  花  滿  堂  
                                法官  洪  昌  宏  
                                法官  徐  昌  錦  
                                法官  王  聰  明  
                                法官  何  菁  莪  
本件正本證明與原本無異
                                      書  記  官  
中    華    民    國  一○○  年    七    月    八    日
                                                     Ｍ